臺灣臺北地方法院民事判決　　　　　　　　　　　　九十二年度訴字第三四０五號
　　原　　　告　財團法人七星農業發展基金會
　　法定代理人　戊○○
　　訴訟代理人　蘇遠成律師
　　複代理人　　翁美花律師
　　被　　　告　庚○
　　訴訟代理人　丙○○
　　被　　　告　丁○○
　　訴訟代理人　黃鈺華律師
　　複代理人　　蔣慧怡律師
當事人間返還價金事件，本院於民國九十三年二月五日言詞辯論終結，判決如下：
    主  文
被告庚○應給付原告新台幣肆佰零柒萬壹仟伍佰貳拾元，及自民國九十一年十二月二
十八日起至清償日止，按年利率百分之五計算之利息。
原告其餘之訴駁回。
訴訟費用由被告庚○負擔。
本判決第一項於原告以新台幣壹佰拾伍萬柒仟元供擔保後，得假執行。
原告其餘假執行之聲請駁回。
    事實及理由
壹、程序方面：兩造於八十九年十二月八日所簽訂之不動產買賣契約第十一條約定：
    「如因本契約而發生訴訟時，甲、乙雙方同意以台灣台北地方法院為第一審管轄
    法院。」（原證一），是依兩造約定，本院有管轄權，合先陳明。
貳、實體方面：
一、兩造主張：
(一)、本件原告起訴主張被告庚○、丁○○二人於民國八十九年十二月八日以新台幣（
    下同）一億四百九十八萬九千六百零六元，將附表一所示之不動產全部及附屬設
    備全部出售予原告，並於上開日期簽訂不動產買賣契約（原證一），並於九十年
    十二月三十一日再簽訂不動產買賣契約追約（原證二），依前揭兩造不動產買賣
    契約追約第二條約定：「本買賣不動產所有權移轉登記完畢及所有權狀核發後拾
    日內，甲方（即原告）應給付第四期款新台幣貳仟萬元整予乙方（即被告）。乙
    方應於甲方給付第四期款後拾日內將本買賣不動產全部及附屬設備全部依本約第
    七條點交予甲方接管後三日內，由甲方給付尾款新台幣參仟肆佰玖拾捌萬玖仟陸
    佰零陸元整予乙方。」，被告已於九十一年二月二十六日移轉上開不動產所有權
    予原告（原證三），原告已付清價款（原證四），原告向被告等購買如附表一所
    示之土地，係作為實驗農場，然原告付清全部價款後，附表一所示土地經南投縣
    埔里地政事務所於九十一年六月三日至七日複丈鑑界時（原證五），原告始發現
    附表一所示編號５至９號之土地，部分流失或部分係護坡，有附表一『無法耕作
    面積』欄所示面積之土地無法供耕作（合計：０．五六九三公頃），致原告就該
    面積之土地無法作為實驗農場之使用，是系爭土地即有部分土地價值滅失之瑕疵
    。又兩造所訂不動產買賣契約第八條第二項約定：「乙方全部或其中一人違約不
    賣或不按時履行點交本買賣標的全部或違反本約之約定時，甲方得以書面定期催
    告乙方履行，逾期仍未履行者，甲方得解除本契約全部，乙方除應連帶將所收價
    款全部即時退還甲方外，並應同時連帶給付甲方新台幣參仟萬元整作為違約金以
    賠償甲方。」，依上開「乙方全部或其中一人違約不賣或不按時履行點交本買賣
    標的全部或違反本約之約定」等文義，可知當事人真意為被告庚○、丁○○就彼
    此之任何違約行為均須負連帶責任。是附表一所示編號５至９號土地，雖係由被
    告庚○出售予原告，被告丁○○仍應與被告庚○連帶負瑕疵擔保責任。為此，原
    告主張依前開不動產買賣契約第七條第二項約定及民法第三百五十四條第一項之
    規定，被告應負物之瑕疵擔保責任，原告依法得請求被告減少價金；併主張被告
    所為給付，不符債之本旨，依同法第二百二十七條第一項規定，主張因可歸責被
    告事由，而有不完全給付情事，併依同法第二百二十六條第一項規定，被告亦應
    負賠償其損害之責。詎原告於九十一年十一月二十七日發函（原證六）催告被告
    於該函到後三十日內返還上開無法供耕作部分土地之價金，詎被告均置之不理。
    綜上，原告依上開不動產買賣契約第七條第二項及同法第三百五十四條第一項、
    第三百五十九條、第二百二十六條第一項規定，主張被告應減少價金四百零七萬
    一千五百二十元（參照附表二），且原告受有該額之損害。為此，請求被告連帶
    給付原告四百零七萬一千五百二十元，及自九十一年十二月十八日起至清償日止
    ，按年利率百分之五計算之利息予原告等語，並提出：不動產買賣契約影本一件
    （原證一）、不動產買賣契約追約影本一件（原證二）、所有權狀影本十件（原
    證三）、收據影本柒件（原證四）、複丈成果圖影本一件（原證五）、存證信函
    暨回執影本（原證六）、存證信函影本二件（原證七）、原告九十年三月五日函
    （原證八）及南投縣政府九十年三月二十一日九十投府農劃字第九００四九二四
    二號函影本各一件（原證八）、許可函影本一件（原證九）、照片三十三張及對
    照圖（原證十）、委託經營契約書影本（原證十一）、簡介影本二件（原證十二
    ）、地籍圖影本一件（原證十三）、會議紀錄影本三件（原證十四）、簽名冊影
    本三件（原證十五）、最高法院八十九年度台上字第一八四○號判決一件（原證
    十六）、王澤鑑著民法學說與判例研究第四冊第九四頁至第九八頁（原證十七）
    、地籍測量實施規則第二百零五條條文（原證十八）、埔里地政事務所函影本一
    件（原證十九）、土地登記謄本影本八件（原證二十）、相片四件（原證二十一
    ）、鑑定報告節錄影本二件（原證二十二）、附表一、附表二為證；並聲請訊問
    證人己○○、乙○○、壬○○、辛○○。求為判決：
    1.被告連帶給付原告四百零七萬一千五百二十元，及自九十一年十二月二十八日
      起至清償日止，按年利率百分之五計算之利息。
    2.原告願供擔保，請准宣告為假執行。
(二)、被告丁○○則以：1.本件系爭契約買賣之九筆土地分屬被告丁○○及庚○所有，
    原告給付價金時亦區分被告丁○○、庚○出售之土地分別給付之，是系爭契約實
    質上乃含：「原告與被告丁○○間之買賣契約」及「原告與被告庚○間之買賣契
    約」兩個互相獨立之契約，僅係為求締約上之簡便，故將該兩個互相獨立之契約
    寫在同一紙書面上；又依系爭契約第八條第二項約定「乙方（即被告）全部或其
    中一人違約不賣或不按時履行點交本買賣標的全部或違反本約之約定時，甲方（
    即原告）得以書面定期催告乙方履行，逾期仍未履行者，甲方得解除本契約全部
    ，乙方除應『連帶』將所收價款全部即時退還甲方外，並應同時『連帶』給付甲
    方新台幣參仟萬元整作為違約金以賠償甲方。甲方於收回已付價款及違約金時應
    將所有權移轉返還乙方」等語（原證一），是依契約文義，原告於被告丁○○、
    庚○其中一人有違約情形時，並經原告催告後解除契約全部時，被告丁○○始需
    與被告庚○負「連帶返還價金」及「連帶給付違約金」之連帶責任，本件原告主
    張有瑕疵之地號一四三五、一四三六、一四三八、一四四三、一四五六之土地（
    下合稱系爭五筆土地）均係被告庚○所出售，且原告自始至終均僅請求「減少價
    金」，從未主張「解除系爭契約全部」，原告既未解除系爭契約全部，則其自無
    從請求被告丁○○與被告庚○連帶負責，是其請求「被告丁○○與被告庚○『連
    帶減少價金』四百零七萬一千五百二十元」之部分當然於法無據；2.且縱認被告
    就減少價金之情形亦需負連帶責任，惟因原證五之「複丈成果圖」並非公文書，
    又無法證明確實有土地流失或陡坡致無法使用之情形，故原告之請求仍屬無據：
    3.甚縱認本件系爭標的物縱使有瑕疵，惟原告既早在九十一年二月二十六日即得
    以所有權人之身分自行申請鑑界，被告又早於同年三月一日前即已將九筆土地全
    部點交予原告，則原告「於取得所有權並受領土地一個多月後，始開始檢查有無
    瑕疵」之作法，當然明顯違反民法第三百五十六條第一項「依通常程序從速檢查
    」之義務，依同條第二項規定，視為承認所受領之物，故原告當然不得再以系爭
    五筆土地有瑕疵為由請求減少價金，並要求被告丁○○與被告庚○負連帶責任等
    語，資為抗辯。並聲請訊問證人甲○○。求為判決：如主文所示。
(三)、被告庚○則以：系爭土地原係山坡地，經過整地後，基準點已不存在，無法測量
    ，系爭土地無法釘樁，係因土地上有竹林及樹木等語。
二、本院判斷：
(一)、查原告主張被告於八十九年十二月八日以一億四百九十八萬九千六百零六元，將
    附表一所示之不動產全部及附屬設備全部出售予原告，並於九十年十二月三十一
    日再簽訂不動產買賣契約追約，兩造約定：「本買賣不動產所有權移轉登記完畢
    及所有權狀核發後十日內，原告應給付第四期款二千萬元予被告。被告應於原告
    給付第四期款後十日內將本買賣不動產全部及附屬設備全部依本約第七條點交予
    原告接管後三日內，由原告尾款三千四百九十八萬九千六百零六元予被告，被告
    已於九十一年二月二十六日移轉上開不動產所有權予原告，原告亦已付清價款等
    情，此有原告提出之系爭不動產買賣契約影本一件（原證一）、不動產買賣契約
    追約影本一件（原證二）、所有權狀影本十件（原證三）、收據影本七件（原證
    四）為證，並為被告所不爭（見被告丁○○九十二年八月十三日答辯狀及本院九
    十二年八月二十八日言詞辯論筆錄），從而，兩造爭執者，乃：1.本件被告庚○
    給付之附表一所示編號５至９號土地，是否有瑕疵？被告庚○是否有可歸責事由
    ，而未依債之本旨提出給付？（即被告庚○應否負不完全給付責任？）2.被告丁○○就被告庚○之給付瑕疵，負連帶責任？3.原告有無違反民法第三百五十六條
    第一項規定之「依通常程序從速檢查」義務？
    玆述如下：
    1.查，原告主張其購買之附表一所示編號５至９號土地有瑕疵乙節，無非以被告
      明知原告購買系爭土地係作耕地、實驗農場之使用，惟系爭土地有０．五六九
      三公頃不適於作為耕地、實驗農場之使用，是系爭土地有部分土地價值滅失之
      瑕疵等情，固有其提出之複丈成果圖影本一件（原證五）、照片三十三張及對
      照圖（原證十）為佐，惟被告否認原證五「複丈成果圖」係公文書，且抗辯該
      圖及照片均無法證明確實有前開土地有流失或陡坡致無法使用之情形云云，惟
      查，證人即前南投縣埔里地政事務所測量人員（即負責第一次鑑界之測量員）
      己○○到庭訊結證稱：本件系爭五筆土地中：地號一四四三沒有確定界址；地
      號一四五六只有一個界標，可以確定與鄰地一四五七地號的界址，其餘部分仍
      然不能確定；地號一四三八沒有確定界址，圖上亦無界標；地號一四三五及地
      號一四三六也沒有確定界址，圖上亦無界標。當時複丈成果圖係我負責去測量
      ，上開地號有無法確定界址的原因，是因為地形陡峭，雜草叢生，人員及儀器
      根本無法到達，所以無法定界。如果一定要測量實際面積，就必須清除地上物
      。土地上的陡坡坡度大約有六十度到九十度等語（見本院九十二年十一月二十
      七日言詞辯論筆錄）；證人即前南投縣埔里地政事務所測量人員（即負責第二
      次鑑界之測量員）乙○○亦到庭結證稱：這次的鑑界並未確定系爭五筆土地之
      界址。當初無法完成確定界址，原因如同證人己○○上開陳述。系爭山坡地確
      實有六十度到九十度的坡度等語（見同前筆錄）、證人即南投縣埔里地政事務
      所之測量助理測量員（即兩次鑑界之助理測量員）壬○○到庭結證稱：原證五
      號是我製作的，圖上畫有斜線的裡面是指沒有關墾的，有些坡度達到九十度，
      有些比較平坦。．．圖上的面積是用儀器計算出來的，原證五號上的面積是指
      斜線內的面積。．．所謂沒有開墾，就是其上有雜草及雜木等語（見同前筆錄
      ），另證人即原告購買系爭土地之承辦人員辛○○至庭證稱：簽訂買賣契約之
      前，被告庚○、被告丁○○並未就系爭土地鑑界，原告不知道確實的範圍，但
      有到現場經被告人員指出範圍。第一次是代書到場指出範圍，第二次是被告庚○的先生及被告丁○○的姊夫張先生到場指出範圍，指出範圍是到竹林之前。
      兩次鑑界之後到簽訂買賣契約之前，範圍有差異，界址是到竹林之後的陡坡。
      ．．鑑界之前系爭九筆土地，我們去看時，代書是說都是平坦，可以耕作。．
      ．鑑界之後，發現系爭土地的陡坡是無法利用，因為人無法下去。．．第二次
      到現場時，地主的代表有人說地是平坦的，但誰說的，我不記得等語（見同前
      筆錄）。從而，原告主張系爭五筆土地因部分地形陡峭，坡度達六十度至九十
      度，雜草叢生，人員及儀器無法到達乙節，即應非子虛，而堪信為真。按山坡
      地保育利用條例施行細則第十二條附件之「山坡地土地可利用限度分類標準」
      第二點亦規定，五級坡以下之山坡地（坡度百分之五十五以下）始屬「宜農牧
      地」，始得供農業使用，坡度逾五十五度者，不宜農耕（詳見被告提出之附件
      二），系爭五筆土地因部分地形陡峭，坡度達六十度至九十度，雜草叢生，人
      員及儀器無法到達，既如前述，則原告依此主張系爭五筆土地部分不宜農耕乙
      節，即為可採。
    2.次查，被告雖抗辯證人己○○、乙○○證稱系爭陡坡坡度達六十度至九十度係
      臆測之詞，原告提出之複丈成果圖（原證五），非屬公文書，並無證據能力，
      本件系爭陡坡坡度僅三、四十度，仍可供農業使用云云。按原告提出之複丈成
      果圖（原證五），該圖之製作人壬○○確不具有繪圖或計算面積之權限，亦未
      依行政程序將該圖說送請其直屬長官己○○確認發文，則被告抗辯該圖非屬公
      文書，自非無據；然證人己○○、乙○○均為埔里地政事務所專業地政測量員
      ，證人壬○○亦係埔里地政事務所專業地政助理測量員，且渠等均親赴現場履
      勘、並依儀器測量圖上面積（見證人壬○○前揭證詞），是其既證稱系爭陡坡
      坡度達六十度至九十度，且有０．五六九三公頃不適於耕作等語，從而，原告
      主張被告庚○給付如附表一所示編號５至９號之土地，不適耕作乙節，即為可
      採。
    3.第查，原告主張其預定供作實驗農場之用，而購買系爭土地，且為被告所明知
      ，兩造為商議買賣價款、契約內容，曾於八十九年十月十八日、十月二十日、
      同年十二月八日在台北市來來飯店（現更名為台北喜來登飯店）召開會議，此
      三次會議案由分別為「為本基金會購置埔里鎮○○段農牧用地『農業發展實驗
      場用地』土地價格乙事」、「為本基金會購置埔里鎮○○段農牧用地『農業發
      展實驗場用地』聽取鑑價公司簡報及議價乙事」、「為本基金會購置埔里鎮○○段農牧用地『農業發展實驗場用地』議價及買賣契約書內容乙事」，有其提
      出兩造所不爭執之會議紀錄三件（原證十四）、簽名冊影本三件（原證十五）
      在卷足憑。觀之前揭會議紀錄均載明會議目的係原告購置「農業發展實驗場用
      地」，且會議簽名冊亦載明「財團法人七星農業發展基金會購置『農業發展實
      驗場用地』審議小組會議簽名冊」，是原告兩造買賣之標的，乃原告為預作實
      驗農場之土地等情，應為可採。從而，原告主張被告庚○給付如附表一所示編
      號５至９號之土地，未依債之本旨提出等語，即為可採。按「債務人原有給付
      之責任，僅於有特別情事，始得免責，乃債法之大原則。我民法係以不可歸責
      於債務人之事由為免給付之原因，此觀民法第二百三十條、第二百二十五條第
      一項之規定自明。故債務人欲免為給付者，應就歸責事由之不存在即無故意或
      過失負舉證責任」（最高法院八十七年度台上字第一四八○號裁判意旨參照）
      被告庚○既未能舉證證明其係不可歸責而得免責，則原告謂其應負民法第二百
      二十七條不完全給付之債務不履行之損害賠償責任，即為有據。
    4.末按「數人負同一債務，明示對於債權人各負全部給付之責任者，為連帶債務
      。無前項之明示時，連帶債務之成立，以法律有規定者為限。」民法第二百七
      十二條定有明文，是被告是否需與庚○負連帶責任，應視契約上有無「明示」
      而定；如無前項之明示時，連帶債務之成立，以法律有規定者為限。查，原告
      主張被告丁○○應就被告庚○前揭債務不履行負連帶責任，無非以兩造業已系
      爭契約第八條第二項約定已明，惟本院觀系爭契約第八條第二項兩造係約定「
      乙方（即被告）全部或其中一人違約不賣或不按時履行點交本買賣標的全部或
      違反本約之約定時，甲方（即原告）得以書面定期催告乙方履行，逾期仍未履
      行者，甲方得解除本契約全部，乙方除應『連帶』將所收價款全部即時退還甲
      方外，並應同時『連帶』給付甲方新台幣參仟萬元整作為違約金以賠償甲方。
      甲方於收回已付價款及違約金時應將所有權移轉返還乙方」等語（原證一），
      是依本件契約文義解釋，被告丁○○、庚○其中一人有違約情形時，須經原告
      催告後解除契約全部時，被告丁○○始需與被告庚○負「連帶返還價金」及「
      連帶給付違約金」之連帶責任。然本件原告並未「解除系爭契約全部」，此為
      兩造所不爭，則則依前開說明，被告抗辯原告無從請求被告丁○○與被告庚○
      連帶負責乙節，即為可採。
(二)、綜上所述，原告為預作實驗農場而於八十九年十二月八日與被告庚○、丁○○訂
    立不動產買賣契約，並於九十年十二月三十一日再簽訂不動產買賣契約追約，被
    告已於九十一年二月二十六日移轉上開不動產所有權予原告，原告已付清價款，
    惟被告庚○所出售之附表一所示編號５至９號之土地，因無法耕作，面積為０
    ．五六九三公頃，已如前述，則原告依民法第二百二十七條第一項規定，請求被
    告庚○賠償其損害（詳如附表二）即屬有據。從而，原告請求被告庚○給付原告
    四百零七萬一千五百二十元之損害金，及自九十一年十二月二十八日起至清償日
    止，按年利率百分之五計算之法定遲延利息，即無不合，應予准許。
(三)、原告陳明願供擔保，聲請宣告假執行，核無不合，爰酌定相當擔保金額准許之；
    至原告敗訴部分，其假執行之聲請，即失所附麗，應併予駁回之。
(四)、本件事證已臻明確，兩造其餘主張陳述及攻擊防禦方法，經審酌核與判決結果不
    生影響，不再一一論述，附此敘明。
三、結論：原告之訴為一部有理由，一部無理由，依民事訴訟法第第七十九條但書、
    ，第三百九十條第二項，判決如主文。
中　　　華　　　民　　　國　　九十三　　年　　　二　　　月　　二十三　　日
                              民事第五庭法      官  賴劍毅
右為正本係照原本作成
如對本判決上訴，須於判決送達後廿日內向本院提出上訴狀
中　　　華　　　民　　　國　　九十三　　年　　　二　　　月　　二十五　　日
                                        法院書記官  吳芳玉
